---
title: "Arresø"
output:
  html_document: default
  word_document: default
  pdf_document: default
date: "`r Sys.Date()`"
---

```{r setup, include=FALSE}
library(tidyverse);library(readxl);library(lubridate);library(patchwork)

knitr::opts_chunk$set(echo = F)
knitr::opts_chunk$set(out.width = "100%")
knitr::opts_chunk$set(message = F)

setwd("/Users/jonas/Library/CloudStorage/OneDrive-SyddanskUniversitet/Arresø")
source("/Users/jonas/Library/CloudStorage/OneDrive-SyddanskUniversitet/R help script/ggplot_themes.R")
source("/Users/jonas/Library/CloudStorage/OneDrive-SyddanskUniversitet/R help script/dmi_kommune_get.R")

#### Read in data ####
read_csv("Data/Arresø data/Salt, ilt, temperatur, ph m_ling - S__20241025_094830.csv", 
         col_types = cols(Resultat = col_double()), 
         locale = locale(decimal_mark = ",", grouping_mark = ".")) %>% 
  select(date = Dato, 
         Dybde,
         type = Parameter,
         value = Resultat,
         unit = Enhed) %>% 
  mutate(date = dmy(date)) -> field_data

##### Vandføring #####

readxl::read_excel("Data/Vandløbsdata/Pøleå/49000094_Vandforing, Dognmiddel (DMP)_Dag.xlsx") %>% 
  rename(date = 1, 
         flow = 2) %>% 
  select(1:2) %>% 
  mutate(date = dmy_hm(date),
         date = as.Date(date),
         location = "Pøleå") -> pøle

readxl::read_excel("Data/Vandløbsdata/Æbelholt Å/49000061_Vandforing, Dognmiddel (DMP)_Dag.xlsx") %>% 
  rename(date = 1, 
         flow = 2) %>% 
  select(1:2) %>% 
  mutate(date = dmy_hm(date),
         date = as.Date(date),
         location = "Æbelholt") -> æbel


readxl::read_excel("Data/Vandløbsdata/Arresø kanal/49000054_Vandforing, Dognmiddel (DMP)_Dag.xlsx") %>% 
  rename(date = 1, 
         flow = 2) %>% 
  select(1:2) %>% 
  mutate(date = dmy_hm(date),
         date = as.Date(date),
          location = "Arresø kanal") -> kanal

bind_rows(pøle,æbel,kanal) %>% 
  filter(flow > 0) %>% 
  mutate(location = as.factor(location),
         location = factor(location, levels = c("Æbelholt","Pøleå","Arresø kanal"))) -> water_flow

```

Dette dokument er lavet til at vise plots fra Arresø

<br>

### Afstrømning, nedbør og luft temperatur.

Data for temperature og nedbør kan kun hentes fra 2011 til januar 2024 på DMI. Vandføring er fra Arresø kanal hentet fra Vandportalen.

```{r nedbør + lufttemp, include=FALSE, echo = F}
get_kommune_data("2008-12-01T00:00:00Z", "2024-01-01T00:00:00Z", municipalityID = "0219", par = "mean_temp", time_res = "month") %>% 
  mutate(date = as.Date(nearest_hour)) %>% 
  select(date, air_temp = value) -> dmi_temp

get_kommune_data("2008-12-01T00:00:00Z", "2024-01-01T00:00:00Z", municipalityID = "0219", par = "acc_precip", time_res = "month") %>% 
  mutate(date = as.Date(nearest_hour)) %>% 
  select(date, precip = value) -> dmi_precip

full_join(dmi_temp, 
          dmi_precip) -> temp_precip
```

Månedlig lufttemperatur og nedbør for Frederikssund kommune

```{r plot nedbør + lufttemp}
temp_precip %>% 
  ggplot(aes(date)) + 
  geom_col(aes(y = precip/7), fill = "blue") +
  geom_line(aes(y = air_temp)) +
  scale_x_date(date_labels = "%Y",
               date_breaks = "2 year") + 
  tema + 
  labs(x = "År",
       y = "Luft temperatur (°C)") +
  scale_y_continuous(sec.axis = sec_axis(~.x*7, name = "Nedbør (mm)"))
```

<br>

Data er nedenfor delt ind i perioder sommer og vinter perioder, hvor sommer perioden er fra maj-september og vinter perioden er fra oktober året før til april i selve året.

```{r nedbør oktober-april og maj-september}
temp_precip %>% 
  mutate(month = month(date),
         year = year(date),
         time_of_year = case_when(between(month,5,9) ~ "sommer",
                                  T ~ "vinter"), 
         sample_year = case_when(month >= 10 ~ year+1,
                                 T ~ year)) %>%
  reframe(precip = sum(precip),
          air_temp = mean(air_temp),
            .by = c(sample_year,time_of_year)) %>% 
  ggplot(aes(sample_year)) + 
  geom_col(aes(y = precip/23, fill = time_of_year), position = position_dodge2()) +
  geom_line(aes(y = air_temp, col = time_of_year), linewidth = 1.5, show.legend = F) +
  tema + 
  labs(x = "År",
       y = "Lufttemperatur (°C)",
       fill = "") +
  scale_y_continuous(sec.axis = sec_axis(~.x*23, name = "Nedbør (mm)"),
                     limits = c(0,18.8), 
                     breaks = seq(0,18,3),
                     labels = seq(0,18,3)) + 
  scale_color_manual(limits = c("sommer","vinter"),
                     labels = c("Sommer","Vinter"),
                     values = c("darkorange","royalblue")) +
   scale_fill_manual(limits = c("sommer","vinter"),
                     labels = c("Sommer","Vinter"),
                     values = c("darkorange","royalblue"))
```

<br>

Data er nedenfor delt ind i perioder sommer og vinter perioder, hvor sommer perioden er fra maj-september og vinter perioden er fra oktober året før til april i selve året.

```{r vandføring opdelt i sæsoner,echo = F,out.width="100%"}
water_flow %>% 
  filter(location == "Arresø kanal") %>% 
  mutate(month = month(date),
         year = year(date),
         time_of_year = case_when(between(month,5,9) ~ "sommer",
                                  T ~ "vinter"), 
         sample_year = case_when(month >= 10 ~ year+1,
                                 T ~ year)) %>%
  reframe(flow = sum(flow),
            .by = c(sample_year,time_of_year)) -> afstrømning

afstrømning %>% 
  ggplot(aes(sample_year, flow/1000, fill = time_of_year)) +
  geom_col(position = position_dodge2(preserve = c("single"))) +
  tema + 
  labs(x = "År",
       y = bquote("Vandføring (m"^3*" s"^-1*")"),
       fill = "") +
  scale_y_continuous() + 
  scale_x_continuous(limits = c(1978,2022), 
                     breaks = seq(1975,2022, 5),
                     labels = seq(1975,2022, 5)) +
   scale_fill_manual(limits = c("sommer","vinter"),
                     labels = c("Sommer","Vinter"),
                     values = c("darkorange","royalblue"))
```

### Vandføring

<br>

Grafen nedenfor viser vandføringen ved tre lokaliteter hhv. Æbelholt å, Pøleå og Arresø kanal. Hvor de to første er indløb og kanalen er udløb.

```{r plot vandføring, out.width="100%", echo = F}
water_flow %>% 
  ggplot(aes(date, flow, col = location)) + 
  geom_line() + 
  scale_y_log10() + 
  tema + 
  labs(x = "",
       y = "Vandføring (l/s)", 
       col = "")
```

<br>

### Vand temperatur

```{r Plot water temperature, echo = F, out.width="100%"}
field_data %>% 
  filter(type == "Temperatur") %>% 
  mutate(value = if_else(value>40, value/10, value),
         year = year(date)) %>% 
  reframe(value = mean(value, na.rm=T),
            .by = year) %>% 
  ggplot(aes(year, value)) + 
  geom_point() +
  geom_smooth(method = "lm", se =F) + 
  labs(x = "År", 
       y = "Middel vand temperatur (°C)") + 
  tema
```

```{r Linear model vand temp, include = F}
field_data %>% 
  filter(type == "Temperatur") %>% 
  mutate(value = if_else(value>40, value/10, value),
         year = year(date)) %>% 
  reframe(value = mean(value, na.rm=T),
            .by = year) %>% 
  lm(data = ., value ~ year) -> lm_model
```

Den linear model for vand temperatur som funktion af årstal har en p-værdien på `r round(summary(lm_model)$coefficients[2,4],3)` og hældningen er `r round(lm_model$coefficients[2],3)`. Vand temperaturen stiger derfor `r round(lm_model$coefficients[2],3)` hvert år.

<br>

Grafen nedenfor viser sommer vand temperaturen (maj-september), hvor linjen viser middel temperaturen og det grå område er minimum til maksimum temperaturen.

```{r vand temperatur sommer, echo = F, out.width="100%"}
field_data %>% 
  filter(type == "Temperatur") %>% 
  mutate(value = if_else(value>40, value/10, value),
         year = year(date),
         month = month(date)) %>%
  filter(between(month, 5, 9)) %>% 
  reframe(min_temp = min(value),
          mean_temp = mean(value),
          max_temp = max(value),
          .by = year) %>% 
  arrange(year) -> summary_wtr_temp

summary_wtr_temp %>% 
  ggplot(aes(year, mean_temp)) +
  geom_ribbon(aes(ymin = min_temp, ymax = max_temp),fill = "grey60") +
  geom_line() +
  tema + 
  labs(x = "",
       y = "Sommer vand temperatur (°C)")
```

<br>

### Klorofyl

Grafen nedenfor viser sommer klorofyl koncentration (maj-september), hvor linjen viser middel koncentration og det grå område er minimum til maksimum koncentration.

```{r klorofyl}
read_excel("Data/Copy of Arresø_data.xlsx") %>% 
    filter(Vandområde == "Arresø") %>% 
  select(date = Dato, 
         type = Stofparameter,
         value = Resultat,
         unit = Enhed) %>% 
  mutate(date = ymd(date),
         month = month(date),
         year = year(date)) %>% 
  filter(type == "Chlorophyl (ukorrigeret)",
         between(month, 5,9)) %>% 
  reframe(min_chl = min(value),
          mean_chl = mean(value),
          max_chl = max(value),
          .by = year) -> summary_chl
  
summary_chl %>% 
  ggplot(aes(year, mean_chl)) +
  geom_ribbon(aes(ymin = min_chl, ymax = max_chl),fill = "grey60") +
  geom_line() +
  tema + 
  labs(x = "",
       y = "Sommer klorofyl koncentration (µg/l)")

```

<br>

### Vinter afstrømning og klorofyl

Grafen nedenfor viser vinter afstrømningen som vandføring ved Arresø kanal, og sommer klorofyl koncentrationen, som middel og maks værdier.

```{r Vinter afstrømning og klorofyl}
afstrømning %>% 
  filter(time_of_year == "vinter") %>% 
  rename(year = sample_year) %>% 
  inner_join(summary_chl) %>% 
  pivot_longer(mean_chl:max_chl) %>% 
  ggplot(aes(flow/1000, value, col = name)) + 
  geom_point() + 
  geom_smooth(method = "lm", se =F) +
  labs(x = bquote("Vinter afstrømning (m"^3*" s"^-1*")"),
       y = "Klorofyl (µg/l)",
       col = "") + 
  tema + 
  scale_color_manual(limits = c("mean_chl","max_chl"),
                     labels = c("Middel Sommer Klorofyl","Max Sommer Klorofyl"), 
                     values = c("red4", "forestgreen"))
```

### Vandtemperatur vs klorofyl

Grafen nedenfor viser middel sommer klorofyl koncentration som funktion af middel sommer vandtemperatur.

```{r vandtemp vs klorofyl}
inner_join(summary_wtr_temp,
           summary_chl) %>% 
  select(year, mean_temp,mean_chl) %>% 
  ggplot(aes(mean_temp,mean_chl)) + 
  geom_point() + 
  geom_smooth(method = "lm", se =F) + 
  tema + 
  labs(x = "Middel Sommer Vandtemperatur (°C)",
       y = "Middel Sommer Klorofyl Koncentration (µg/l)")
```

### Vandtemperatur vs vinterafstrømning

Nedenfor er der brugt vinter afstrømningen fra Arresø kanal og middel sommer temperaturen.

```{r vandtemp vs vinterafstrømning}
afstrømning %>% 
  filter(time_of_year == "vinter") %>% 
  rename(year = sample_year) %>% 
  inner_join(summary_wtr_temp) %>% 
  ggplot(aes(year)) + 
  geom_col(aes(y = flow/1000, fill = "flow")) +
  geom_line(aes(y = mean_temp*25, col = "temp")) +
  geom_point(aes(y = mean_temp*25, col = "temp")) +
  tema + 
  scale_y_continuous(limits = c(0,800),
                     sec.axis = sec_axis(~.x/25, 
                                         name = "Middel Sommer Vandtemperatur (°C)")) +
  labs(x = "År",
       y = bquote("Vinter afstrømning (m"^3*" s"^-1*")"),
       fill = "",
       col = "") + 
  scale_fill_manual(limits = "flow",
                    label = "Afstrømning",
                    values = "blue") + 
  scale_color_manual(limits = "temp",
                     label = "Vandtemperatur",
                     values = "red")
```

### Kraftige nedbørsdage (\> 15 mm/dag)

Herunder er plottet antal dage hvor nedbøren er højere end 15 mm.

```{r kraftige nedbørsdage, include=F}
get_kommune_data("2008-12-01T00:00:00Z", "2024-01-01T00:00:00Z", municipalityID = "0219", par = "acc_precip", time_res = "day") %>% 
  mutate(date = as.Date(nearest_hour),
         year = year(date)) %>% 
  select(year,date,value) %>% 
  reframe(n_days = sum(value > 15),
          .by = year) -> high_precip
```

```{r kraftige nedbørsdage plot}
high_precip %>% 
  ggplot(aes(year, n_days)) + 
  geom_col() + 
  tema + 
  labs(x = "",
       y = "Antal dage med over 15 mm nedbør om dagen") + 
  scale_y_continuous(limits = c(0,12),
                     labels = seq(0,12,4),
                     breaks = seq(0,12,4),)
```
